最高法院民事判決　　　　　　　　　　　　　　　　八十六年度台上字第九三九號
　　上　訴　人　彰林紙器股份有限公司
　　法定代理人　林洪阿玉
　　被 上 訴人　國峰營造股份有限公司
　　法定代理人　黃 清 鏡
右當事人間債務人異議之訴事件，上訴人對於中華民國八十五年八月十四日台灣高等
法院第二審判決（八十五年度重上字第一六九號），提起上訴，本院判決如左：
    主  文
原判決廢棄，發回台灣高等法院。
    理  由
本件上訴人主張：伊於民國八十年十二月五日與被上訴人簽訂工程合約書，由被上訴
人承攬伊所有坐落基隆市○○○段武崙小段四八號土地上廠房興建工程，嗣因該工程
發生糾紛，伊訴請被上訴人履行契約，經台灣基隆地方法院（以下稱基隆地院）以八
十三年度訴字第二六號履行契約事件於八十三年三月二十二日成立和解。其和解內容
略以：「一上訴人願給付被上訴人新台幣（下同）一百八十萬元。二前項金額給付方
法：建造執照變更設計被上訴人協同用印時，上訴人給付六十萬元。請領使用執照用
印時，上訴人給付六十萬元。使用執照取得時，上訴人給付六十萬元。（以上金額，
一半現金、一半簽發一個月期之支票）。」惟被上訴人並未依該和解筆錄內容履行，
經建築師謝欽宗催促被上訴人儘速進行後，業經伊逕行以被上訴人就定期給付行為遲
延為由解除該和解契約。詎被上訴人竟執已失效之和解筆錄聲請基隆地院強制執行，
查封伊所有前揭不動產（案列八十四年度民執字第第一一三號強制執行事件），伊乃
提出債務人異議之訴，並依契約解除之回復原狀請求權，求為：(一)基隆地院八十四度
民執字第一一三號強制執行程序應予撤銷。(二)命被上訴人給付上訴人一千三百七十四
萬四千八百六十八元及其法定遲延利息之判決（關於聲明第一項部分，第一審判決上
訴人敗訴後，未據其聲明不服）。
被上訴人則以：伊已依和解筆錄履行該二次用印之義務，上訴人並已給付該二期款，
共一百二十萬元。上訴人自不得於第三期款應給付時，以第一、二期用印行為遲延為
由拒絕付款，且上訴人未踐行解除契約之催告程序，其解除契約不合法云云。資為抗
辯。
原審以：依契約之性質或當事人之意思表示，非於一定時期為給付不能達其契約之目
的，而契約當事人之一方不按照時期給付者，他方當事人得不為前條之催告，解除其
契約，民法第二百五十五條定有明文。本件爭點厥為前開和解筆錄所載被上訴人之二
次協同用印行為是否定期給付；該和解筆錄曾否經合法解除﹖查民法第二百五十五條
所謂依契約之性質，非於一定時期為給付不能達其契約之目的者，係指契約本身自客
觀上觀察即可認識非於一定時期為給付不能達其契約目的之情形而言。又所謂依當事
人之意思表示非於一定時期為給付不能達其契約之目的者，必須契約當事人間有嚴守
履行期間之合意，並對此期間之重要有所認識是。本件和解契約之目的，係上訴人給
付被上訴人一百八十萬元，惟於被上訴人履行協同用印之條件上訴人方負給付約定金
額之義務。設若被上訴人果真未協同用印，上訴人即得拒絕給付各期款項，殊無上訴
人主張非於一定時期為給付不能達該和解筆錄目的之情形，自無民法第二百五十五條
規定之適用。雖上訴人又主張，被上訴人未命其技師前往基隆市政府工務局辦理進出
簽證，致上訴人無法送件，經上訴人申請建築事件評議委員會決議，同意由上訴人及
監造人自行申請，縱被上訴人之技師事後補行簽證，惟此時上訴人既已得自行申請使
用執照，其給付對上訴人已無實益，依民法第二百三十二條之規定，上訴人得請求賠
償因不履行而生之損害，並得不待催告逕行解除契約云云。惟查被上訴人係於八十三
年七月十四日在使用執照申請書上用印，且於同年八月四日協同技師前往基隆市政府
工務局補辦印鑑登記，有使用執照申請書及營造廠印鑑登記卡各乙紙可稽，並為上訴
人所不爭。足證被上訴人自使用執照用印至補辦技師印鑑登記僅約二十日之時間，而
本件又無非於一定時期為給付不能達契約目的之情形。則上訴人於八十三年八月四日
補正技師簽證後，被上訴人即可送件，上訴人之給付對於被上訴人並非毫無實益，雖
被上訴人已於同日依申請建築事件評議委員會之決議自行送件，惟被上訴人並不能證
明本件使用執照之申請必須在八十三年八月四日以前始能達契約之目的，則上訴人主
張被上訴人之事後補正對於上訴人已無實益乙節，自無可取。再者，契約當事人之一
方遲延給付者，他方當事人得定相當期限催告其履行，如於期限內不履行時，得解除
契約，民法第二百五十四條定有明文。證人謝欽宗固證稱，送件時被上訴人技師有蓋
章，但技師並未在基隆市政府辦理進出（簽證）因而無法掛號，伊便催彼等儘快辦理
；證人陳秀珍亦證述，伊曾打電話催告數次，均由黃清鏡（指被上訴人法定代理人）
接行動電話，答稱會去辦理簽證，大概係七月間催告云云。惟查謝欽宗係受上訴人委
託設計監造本件工程之建築師；陳秀珍則為建築事務所之職員，並非上訴人或上訴人
之代理人，縱認證人證言屬實，其催告之效力亦不及於上訴人本人。又本件並無非於
一定時期給付不能達契約目旳之情事，係屬未確定期限之債，須經債權人即上訴人之
催告，債務人即被上訴人始負遲延責任，則縱認業經上訴人合法催告，依民法第二百
二十九條第二項規定，被上訴人僅負給付遲延責任而已，上訴人尚不得據此逕行解除
契約。上訴人主張，本件和解契約已因被上訴人給付遲延而依法解除，亦無可採。又
相關之使用執照係於八十三年十月二十六日發照，亦有使用執照申請書發照字號欄之
戳章可稽，而上訴人所為之解除契約函係於八十三年十二月三十一日寄發，斯時本件
和解契約上訴人方面之付款條件業已完成，上訴人所得斟酌者，乃給付第三次款與否
，並無上訴人所得行使解除權之事由發生，其解除權之行使，自非合法。綜上，上訴
人不能舉證證明本件和解契約曾經合法催告而解除，其解除不生效力。上訴人本於解
除契約回復原狀請求被上訴人給付一千三百七十四萬四千八百六十八元本息，為法之
所不許。爰維持第一審就此部分所為駁回上訴人之訴之判決，駁回其上訴。
惟查依原判決記載，上訴人係主張，被上訴人未命其技師前往基隆市政府工務局辦理
進出簽證，致上訴人無法送件，經上訴人申請建築事件評議委員會決議，同意由上訴
人及監造人自行申請，縱被上訴人之技師事後補行簽證，惟此時上訴人既已得自行申
請使用執照，其給付對上訴人已無實益，依民法第二百三十二條之規定，上訴人得請
求賠償因不履行而生之損害，並得不待催告逕行解除契約云云。茲原判決認定，被上
訴人係於八十三年七月十四日在使用執照申請書上用印，且於同年八月四日協同技師
前往基隆市政府工務局補辦印鑑登記，有使用執照申請書及營造廠印鑑登記卡各乙紙
可稽。繼則又謂，則上訴人於八十三年八月四日補正技師簽證後，被上訴人即可送件
，上訴人之給付對於被上訴人並非毫無實益，雖被上訴人已於同日依建築事件評議委
員會之決議自行送件，惟被上訴人並不能證明本件使用執照之申請必須在八十三年八
月四日以前始能達契約之目的等語。已為前後矛盾，並屬事實欠缺明確。且上訴人於
原審主張：本件工程使用執照之申請，最後係於八十三年八月四日經建築事件評議委
員會決議同意由起造人即上訴人會同監造人單方自行申請使用執照，足證於該評議委
員會八十三年八月四日作成決議前，被上訴人根本尚未令其技師至工務局辦理簽名登
記，係由上訴人單方設法完成使用執照之申請，被上訴人即已違約。雖被上訴人事後
心虛再請技師補行辦理，惟上訴人既已自行設法完成使用執照之申請，則被上訴人遲
延後之給付對上訴人已無利益，則依民法第三百三十二條、第二百五十六條、第二百
二十六條之規定，上訴人自得不經催告解除契約並請求全部不履行之損害賠償。上訴
人業於八十三年十二月三十一日依法解除系爭和解契約，依民法第二百五十九條第二
款之規定，被上訴人自應返還向上訴人收受之一百二十萬元；暨依兩造於八十一年十
一月二日所訂協議書之約定，被上訴人應給付違約金一千二百二十一萬六千元及賠償
上訴人所受電費差額之損害三十二萬八千八百六十八元本息云云（見原審卷第四二頁
正面、四四頁、四五頁正面、四六頁、四七頁、八一頁），自屬重要攻擊方法。原審
未遑詳查審認，並記載其取捨之意見於判決理由項下，徒以本件無民法第二百五十五
條規定之適用，而為上訴人敗訴之判決，亦難謂當。上訴論旨，指摘原判決違法，求
予廢棄，非無理由。
據上論結，本件上訴為有理由。依民事訴訟法第四百七十七條第一項、第四百七十八
條第一項，判決如主文。
中      華      民      國    八十六    年     三       月     二十八   日
                              最高法院民事第三庭
                                  審判長法官  范  秉  閣
                                        法官  朱  錦  娟
                                        法官  朱  建  男
                                        法官  許  澍  林
                                        法官  王  錦  村
      右正本證明與原本無異
                                              書  記  官
中      華      民      國    八十六    年     四       月     十六     日
